臺灣高等法院高雄分院民事判決
110年度再易字第70號
再審原告    吳宗佑  
訴訟代理人  蔡東泉律師                      
再審被告    保證責任屏東縣豐誠蔬果加工生產合作社

法定代理人  陳石定  
訴訟代理人  焦文城律師
            葉信宏律師
            施秉慧律師                      
上列當事人間請求返還貨款等事件，再審原告對於中華民國110
年9月30日本院109年度上易字第411號確定判決提起再審，本院
於111年3月2日言詞辯論終結，判決如下：
    主  文
再審之訴駁回。
再審訴訟費用由再審原告負擔。
    事實及理由
一、再審原告主張：伊收受再審被告預付價金，係基於兩造間簽
    訂之青花菜原料半成品加工合約書、白花菜原料半成品加工
    合約書（下合稱系爭合約），依最高法院102年度台上字第2
    409號判決意旨，自屬有法律上原因，縱使合約期限屆滿，
    仍屬有效，不構成不當得利。又再審被告主張民法第226條
    、第227條、第232條之規定，詎本院109年度上易字第411號
    民事判決（下稱原確定判決）就此構成要件漏未論述，乃消
    極不適用法規，自有適用法規顯有錯誤之情事。又原確定判
    決漏未斟酌系爭合約第3條約定及一審提出之供貨充足無虞
    照片，乃係捨棄系爭合約文字而為曲意解釋，增加合約所無
    之約定內容，並倒置舉證責任，且未區分系爭合約約定交付
    之花菜品質與市場販售之花菜品質要求不同，有足以影響判
    決之重要證物漏未斟酌之違誤。爰依民事訴訟法第496條第1
    項第1款、第497條規定，提起本件再審之訴，聲明：(一)原
    確定判決不利於再審原告部分廢棄。(二)上開廢棄部分，再
    審被告在前程序第一審之訴駁回。
二、再審被告則以：再審原告因可歸責於己事由，僅交付新臺幣
    （下同）1,192,527元之青花菜，其餘未交付，經再審被告
    催告後拒絕給付，再審被告自得終止契約，請求返還不當得
    利。原確定判決認定再審原告無法律上原因而受利益，應返
    還溢領之不當得利金額，並無違誤。又原確定判決已就系爭
    合約之內容斟酌，並引述相關人證、事證而為判斷，無漏未
    斟酌情事。況再審原告之指摘實係就原確定判決認定事實、
    取捨證據為爭執，與契約文字之解釋無涉。是再審原告提起
    本件再審之訴並無理由等語置辯。並聲明：再審之訴駁回。
三、再審原告主張原確定判決有第496條第1項第1款及第497條規
    定之再審事由，惟為再審被告所否認，並以前揭情詞置辯。
  ㈠再審原告主張：原確定判決於系爭合約有效成立情形下，謂
    再審原告收受預付價金，構成不當得利，與最高法院102年
    度台上字第2409號判決見解及民法第179條之要件有所違背
    ；且原確定判決消極未適用民法第226條、第227條及第232
    條規定，未就條文之法律要件論述，而有適用法規顯有錯誤
    之情事，構成民事訴訟法第496條第1項第1款之再審事由。
    然為再審被告否認。
　⒈按民事訴訟法第496條第1項第1款所謂適用法規顯有錯誤者，
    係指確定判決所適用之法規顯然不合於法律規定，或與司法
    院現尚有效及大法官會議之解釋顯然違反者而言，含消極之
    不適用法規，顯然影響裁判者，但不包含漏未斟酌證據、判
    決理由不備、判決理由矛盾、取捨證據及認定事實錯誤之情
    形在內（司法院釋字第177號解釋、最高法院60年度台再字
    第170號、63年度台上字第880號、92年度台上字第320號判
    決意旨參照）。
  ⒉原確定判決認定再審原告並無於108 年1 月21日後之系爭合
    約履行期間，未依債務本旨提出給付，交付花菜予再審被告
    ，再審被告無受領遲延可言乙節，業經審酌系爭合約第3條
    約定，及再審被告所屬植保人員林忠緯出具之職務報告記載
    花菜田區種植花菜之情形，並參酌證人溫志中（再審原告委
    請噴灑農藥除蟲之人員）及再審原告父親吳慶和到庭證詞，
    因而認定再審原告種植之花菜確有蟲害及黑點之不良情形（
    見原確定判決第3頁，本院卷第43頁）。再者，原確定判決
    斟酌前揭證人之證詞及職務報告後，因而認定再審原告栽種
    之花菜於採收前，即未符合一般市場交易之品質（見原確定
    判決第4頁，本院卷第44頁），以及再審原告可預見所栽種
    之青白花菜既未符合市場一般品質，而可預見其裁切加工後
    ，難以符合系爭合約第3條第2項所約定之品質，況再審原告
    並未證明其於通知交貨當時能提出合於系爭合約約定品質之
    花菜等語（見原確定判決第4頁，本院卷第44頁），進而論
    斷再審原告並未能依債之本旨提出給付。則上開論證乃屬事
    實認定及證據取捨問題，與適用法規顯有錯誤無涉。
　⒊再審原告雖主張：於系爭合約有效成立情形下，原確定判決
    竟謂再審原告收受預付價金，構成不當得利，與民法第179
    條要件及最高法院102年度台上字第2409號判決見解有違云
    云。查，原確定判決先採納再審原告主張於系爭合約期間，
    實際交付青花菜總重5萬7,340公斤乙節（原確定判決第6頁
    ，本院卷第46頁），再依系爭合約第2條約定再審被告以每
    公斤21元向再審原告購買青花菜之價格，以再審被告預付之
    貨款，扣除再審原告實際交付青花菜重量之貨款，以此計算
    出因系爭合約期限業已屆滿，再審被告溢付之貨款，進而認
    定再審原告無法律上之原因而受有利益，致再審被告受有損
    害，故再審被告依不當得利法律關係請求再審原告返還為有
    理由，並無適用法規顯有錯誤。至於最高法院102年度台上
    字第2409號判決固謂：「..契約當事人之一方，於契約有效
    期間所受領之財產上給付，乃係本於有效之契約關係而取得
    ，並非無法律上之原因，自不能成立不當得利..」等語，然
    此屬法律見解之不同，尚難逕認有適用法規顯有錯誤之情事
    。
　⒋再審原告主張:再審被告未依系爭合約催告補正，原確定判決
    消極未適用民法第226條、第227條及第232條規定，未就條
    文之法律要件論述，而有適用法規顯有錯誤之情事云云。按
    原告於同一訴訟程序，以單一聲明，請求法院就其多數請求
    權為同一目的之判決者，稱為訴之重疊合併或競合合併。此
    類型合併，法院認其中一請求有理由者，雖其他請求審理結
    果無理由，仍應為原告請求有理由之判決（最高法院院98年
    度台上字第1863號民事判決參照）。經查，原確定判決就再
    審被告依不當得利法律關係所為請求，於其中54萬1,926 元
    部分，既屬可採，而未審酌其他請求權基礎，依上開說明，
    並無適用法規定錯誤情事，亦難謂有消極未適用法規顯有錯
    誤。至其餘1 萬1,613 元（553,539 -541,926）部分，係判
    決再審被告敗訴，乃對再審原告有利之判決，非本件審理範
    圍。
　⒌從而，再審原告主張原確定判決有適用法規顯有錯誤之再審
    事由，洵屬無據。　　
　㈡再審原告主張：原確定判決漏未斟酌伊於審理中提出系爭合
    約第3條判斷之有利抗辯，以及亦未斟酌伊種植之青花菜及
    已採截切加工完成之青、白花菜照片（被證5、被證6），可
    證伊供貨充足無虞，故有民事訴訟法第497條就足以影響於
    判決之重要證物漏未斟酌之情事之再審事由云云。為再審被
    告否認。
　⒈按依第466條不得上訴於第三審法院之事件，除前條規定外，
    其經第二審確定之判決，如就足影響於判決之重要證物，漏
    未斟酌，亦得提起再審之訴，民事訴訟法第497條定有明文
    。惟所謂之重要證物漏未斟酌，係指前訴訟程序第二審言詞
    辯論終結前，已經存在並已為聲明之證據，而第二審並未認
    為不必要，竟忽略而未予調查，或雖調查而未就其調查之結
    果說明其取捨之理由而言。如已在確定判決理由中說明不為
    調查或取捨之理由，即屬已加以斟酌，即不得據為再審事由
    。而該所謂重要證物漏未斟酌者，應以該證物足以動搖原確
    定判決基礎者為限。
　⒉經查，原確定判決已審酌系爭合約第3條約定之內容（見原確
    定判決第3頁，本院卷第35頁），因而認定再審原告種植之
    青白花菜未符合一般市場品質及裁切加工後之品質符合系爭
    契約之約定（見原確定判決第4頁，本院卷第36頁），業如
    前述，足見原確定判決業已斟酌系爭合約第3條約定，並敘
    明斟酌之理由，要無「重要證物漏未斟酌」情事。況系爭合
    約第3條並無約定舉證責任如何分配，自應由法院依法分配
    。至於再審原告主張：於前訴訟程序一審中已提出伊種植之
    青花菜及已採截切加工完成之青、白花菜照片（被證5、6，
    見台灣屏東地方法院109年度訴字第83號卷〈下稱前案一審卷
    〉第255-267頁），可證伊供貨充足無虞，然原確定判決漏未
    審酌云云。惟查，自再審原告於前案一審時所提出之照片（
    見前案一審卷第255-267頁）所示，固可見種植中及已採截
    切加工完成之青、白花菜情形，然其上並未有拍攝時間，亦
    無從證明花菜之數量為何，尚不足以動搖原確定判決之基礎
    （即再審原告是否已依債之本旨為給付及再審被告是否受領
    遲延），故再審原告此部分之主張，即屬無據。
四、綜上所述，再審原告主張原確定判決有民事訴訟法第496條
    第1項第1款及第497條規定之再審事由，為無理由，應予駁
    回。
五、本件事證已臻明確，兩造其餘攻擊防禦方法及立論之證據資
    料，均經本院審酌後，認為對判決結果不生影響，無逐一論
    述之必要，併予敘明。
六、據上論結，本件再審之訴為無理由，判決如主文。　　
中　　華　　民　　國　　111 　年　　3 　　月　　25　　日
                            民事第六庭
                                審判長法  官  魏式璧
                                      法  官  黃悅璇
                                      法  官  郭慧珊
以上正本證明與原本無異。
本件不得上訴。
中　　華　　民　　國　　111 　年　　3 　　月　　25　　日
                                      書記官  李采芹